臺灣高等法院花蓮分院民事判決　　　　　 96年度上易字第3號
上　訴　人　甲○○
被上訴人　　乙○○
訴訟代理人　李文平律師
當事人間請求履行和解契約等事件，上訴人對於中華民國95年
11月30日臺灣花蓮地方法院95年度訴字第144號第一審判決提起
上訴，本院於96年5月3日言詞辯論終結，判決如下：
    主  文
上訴駁回。
第二審訴訟費用由上訴人負擔。
    事實及理由
一、上訴人在原審起訴主張兩造間就互助會款已達成和解，被上
    訴人應依約履行給付29萬元及法定遲延利息，其未履行，並
    對上訴人提出誣告告訴，雖經檢察官不起訴處分，惟其毀損
    上訴人名譽，侵害上訴人人格權，故依民法184條第1項、第
    195條第1項規定，請求被上訴人給付非財產上損害賠償30萬
    元。被上訴人在原審雖不否認和解之事實，僅辯稱係要給付
    法定繼承人，且兩造互告之案件，均經為不起訴處分確定，
    並未侵害上訴人權益等語。
二、原審認被上訴人主張兩造就合會會款已成立和解契約為真實
    ，有調卷資料可查，亦經被上訴人供述在卷，而為被上訴人
    應依和解契約之約定給付上訴人29萬元，及履行期限屆至後
    起算之法定遲延利息之判決。至提出誣告告訴部分，業經檢
    察官偵查後為不起訴處分，以被上訴人主觀上無故意或過失
    侵害對方名譽權，亦無虛構事實欲使人受刑事處分之情形，
    認上訴人依侵權行為之法律規定請求被上訴人為精神上之損
    害賠償，係屬無據，而駁回上訴人此部分之之請求。
三、上訴人則就原審判決未給付30萬元賠償金部分提起上訴，其
    聲明為：(一)原判決不利於上訴人部分廢棄。(二)被上訴人應再
    給付上訴人新台幣300,000元。(三)訴訟費用由被上訴人負擔
    。被上訴人並未提起上訴，僅聲明駁回上訴。故有關和解之
    互助會款29萬元及利息並其假執行部分業已確定，本件僅就
    上訴人提起上訴之30萬元損害賠償金部分予以審酌，先予敘
    明。
四、本案經本院審理結果，認為原審判准被上訴人應依約給付上
    訴人29萬元，及被上訴人所為尚未構成侵權行為為由，駁回
    上訴人之精神損害賠償30萬元之請求，認事用法均無違誤，
    應予維持，並引用第一審判決書之事實、理由如附件。
五、上訴人雖再以被上訴人確有故意毀損其名譽，有侵權行為為
    由提起上訴，並詳述兩造有關互助會款所起之爭執，惟被上
    訴人否認係明知不實事項誣告，確因上訴人一再對其提出背
    信告訴，方提出誣告之告訴，且所提互告案件均經不起訴處
    分確定，並無侵權行為等語為辯。經本院調閱上訴人所稱被
    上訴人侵權行為之案卷資料，即兩造各自所提出告訴之臺灣
    花蓮地方法院檢察署（以下省略機關名稱，直接以案號表示
    ）94年發查偵字第759號（被上訴人對上訴人提出誣告案件
    ），94年發查偵字第445、672號（上訴人對被上訴人提出背
    信告訴案件），經查：
（一）上訴人先係於93年10月14日以會款未交付為由對被上訴人
      提出背信、侵占等告訴（93年度發查字第1107號），經發
      交花蓮縣警察局鳳林分局偵查後，分94年發查偵字第445
      號偵辦，嗣檢察官認被上訴人未交付會款主觀上並無不法
      意圖，而於94年6月23日為不起訴處分，經再議後，由臺
      灣高等法院花蓮分院檢察署檢察官於94年8月2日訊問，並
      促成雙方和解後，於同年月3日駁回再議確定（94年上聲
      議字第134號，），其後上訴人再於94年10月5日以相同理
      由提出背信等告訴（94他字第607號、94發查字第444號、
      94 發查偵字第672號），經檢察官認與前開經不起訴處分
      確定之94年發查偵字第445號案件係同一案件而報結。
（二）而被上訴人則係於94年8月12日以上開（一）之案件經不
      起訴處分確定，認上訴人有誣告之行為而提出告訴（94年
      他字第437號、94年交查字第38號、94發查偵字第759號）
      ，經檢察官於94年11月24日訊問時，兩造仍就會款之事互
      相表示意見，上訴人甚且供稱伊不願和解等語（見94發查
      偵67 2號卷第10頁），嗣後經檢察官於94年12月23日以被
      上訴人因確未交付上訴人會款，上訴人則係出於懷疑而提
      出告訴，並無誣告之故意為由予以不起訴（94發查偵字第
      759號）。
（三）細究上開案件提出告訴之時間及理由，兩造當均係基於
      各自立場而為不同之認定並提出法律上主張，均有上開案
      件不起訴處分書附卷可查，上訴人對被上訴人提出告訴之
      94發查偵字第445號案件雖於94年8月3日為不起訴處分，
      然被上訴人對上訴人提出誣告之告訴，並非係確知無該事
      實，而故為捏造不實事項誣告，僅係各自基於不同立場，
      而為主觀認定並提出告訴，並未有故為侵害他人權利之犯
      意及動機，此亦經原審論述在卷，上訴人再持前詞據為上
      訴理由，其上訴為無理由，應予駁回。
六、綜上所述，上訴意旨指摘原判決不當，求予廢棄改判，為無
    理由，應予駁回。
七、據上論結，本件上訴為無理由，依民事訴訟法第449條第1項
    、第78條，判決如主文。
中　　華　　民　　國　　96　　年　　 5　　月　　18　　日
                        審判長法  官  何方興
                              法  官  林鳳珠
                              法  官  王紋瑩
以上正本係照原本作成。
本判決不得上訴。
                              書記官  吳家瑩
中　　華　　民　　國　　96　　年　　 5　　月　　18　　日
（附件）
臺灣花蓮地方法院民事判決　　　　　　　 95年度訴字第144號
原　　　告　甲○○　　住花蓮縣瑞穗鄉○○○路22號
                      身分證統一編號：Ｚ000000000號
訴訟代理人　陳清華律師
被　　　告　乙○○　　住花蓮縣瑞穗鄉○○路○段54號
　　　　　　　　　　　身分證統一編號：Ｚ000000000號
訴訟代理人　徐韻晴律師
          　李文平律師
上列當事人間請求履行和解契約等事件，本院於民國95年11月15
日言詞辯論終結，判決如下：
    主      文
被告應給付原告新台幣貳拾玖萬元，及自民國94年9月3日起至清
償日止，按年息百分之五計算之利息。
原告其餘之訴駁回。
訴訟費用由被告負擔二分之一，餘由原告負擔。
本判決原告勝訴部分得假執行，但被告如於假執行程序實施前以
新台幣貳拾玖萬元為原告預供擔保後，得免為假執行。
原告其餘假執行之聲請駁回。
    事實及理由
一、原告方面：
  (一)原告先妻林玉蘭前於民國93年7月10日，不幸因車禍往生，
    林玉蘭生前曾以其與前所生女兒即訴外人沈鳳英名義加入以
    被告為首互助會，尚未標取會款，被告同意讓原告繼續跟會
    ，被告遂於93年7月27日向原告收取第14會之會款，原告如
    數交付會款新台幣（下同）18,200元，93年8月25日第15會
    原告以1,800元得標，會款總計為534,800元，依互助會之約
    定，被告應於得標後第6日交付原告，詎被告竟以其他會員
    有異議為由拒不交付得標會款。
  (二)原告繼續跟會係事先徵得被告之同意，被告竟出爾反爾，拒
    不交付得標會款，復於原告申請調解並出示訴外人即林玉蘭
    之女沈雲英及沈鳳英委任書、切結書，表明有全權處理權限
    之際，仍堅持將原告及林玉蘭前後繳納之14會會款扣除利息
    交付沈鳳英簽收，藉故刁難，致調解無法成立，不無將會款
    據為己有之嫌，因此原告於調解不成立後，具狀提出侵占、
    背信告訴，案經臺灣花蓮地方法檢察署（下稱花蓮地檢署）
    偵查後，認定被告所以拒不交付會款，係因部分互助會會員
    以互助會名冊內無原告之名，向被告提出異議，原告並無標
    會資格，被告主觀上無不法所有之意圖，而為不起訴之處分
    ，原告不服上開不起訴處分聲請再議，經臺灣高等法院花蓮
    分院檢察署（下稱花蓮高分檢）承辦檢察官居中斡旋，兩造
    在花蓮高分檢檢察官開庭偵查之際，當庭達成和解，被告同
    意在94年9月2日前給付原告29萬元。詎履行和解契約期限屆
    至後，被告竟拒不履行承諾，原告認為被告在檢察官面前同
    意和解，不過是為了逃避刑事制裁，因此再度具狀對被告提
    出侵占、背信告訴，並另對當初為被告作證之證人詹清一提
    出偽證及使公務員登載不實之告訴，被告見狀後明知原告指
    述其「同意原告繼續跟會在前，拒不交付得標會在後」，句
    句屬實，並非無據，乃具狀虛構原告捏稱其侵占會錢，對原
    告提出誣告告訴，幸賴檢察官明察秋毫，認定原告指述被告
    原答應交付會款，之後又未交付乙節，尚非無據，原告出於
    合理懷疑被告有侵占等嫌提出告訴，難謂有誣告他人犯罪之
    故意，而為不起訴處分。至於原告再度提出告訴部分，經檢
    察官認定與前一案件為同一案件，不得再行起訴，而以行政
    簽結方式結案，證人詹清一涉嫌偽證及公務員登載不實部分
    ，檢察官則認與上開二罪構成要件不符，而為不起訴處分。
  (三)兩造既於花蓮高分檢開庭偵查之際，當庭達成和解，被告自
    應給付原告29萬元及法定遲延利息，縱認兩造和解契約是否
    成立有疑問，惟兩造既於其他會員提出異議後，達成退會協
    議，林玉蘭之另二位繼承人即沈鳳英、沈雲英又已無條件將
    本件互助會之債權讓與原告，原告亦可本於退會之後，給付
    遲延債務不履行及不當得利之法律關係，請求被告返還已付
    14會共28萬元之會款及法定遲延利息。
  (四)被告明知原告指述其涉嫌侵占之詞，並非無據，竟向花蓮地
    檢署虛構原告捏稱其侵占會款，詆毀原告名譽，侵害原告人
    格權，依民法195條第1項規定，請求被告給付非財產上損害
    賠償30萬元，以慰原告名譽蒙垢，精神所受之痛苦。
  (五)爰訴之聲明第一項依和解契約請求，如認和解契約不成立，
    則依退會協議民法第229條第2項規定及不當得利之法律關係
    請求（以上二請求權擇一勝訴即可），訴之聲明第二項依民
    法第184條第1項、第195條第1項規定請求。並聲明：1.如主
    文第一項所示。2.被告應給付原告30萬元，及自起訴狀繕本
    送達翌日起至清償日止，按年息百分之五計算之利息。
    3.原告願供擔保請准宣告假執行。
二﹑被告則以：
  (一)被告於林玉蘭死亡後曾向原告表明因其他會員不同意其繼續
    跟會，願將林玉蘭所交會款248,200元全數退還給互助會會
    單上之名義人沈鳳英，詎沈鳳英前來領取會款時，竟遭原告
    大罵，致沈鳳英不敢領取會款，原告對何人得領取林玉蘭之
    會款有爭執，然被告早已一再表明要返還林玉蘭所繳會款，
    根本無侵占情事，原告知之甚詳。
  (二)依民法1151條規定，林玉蘭死亡後，其遺產應由繼承人公同
    共有，林玉蘭之繼承人為原告、沈鳳英、沈雲英三人，因此
    林玉蘭之遺產應由上述三人共同繼承，被告為避免糾紛，一
    直向原告表明如其能證明另二人同意由其受領，被告願退會
    款予原告，但原告一直未提出相關證明，致原告無法交付會
    款，依民法第235但書之規定，被告一直表明願交付會款，
    因原告無法提出證明，致被告無法交付，原告應就受領遲延
    自負其責。
  (三)依民法297條第1項規定，若原告要受領會款，須先證明其已
    獲沈鳳英、沈雲英之同意，但原告一直未將相關證明提示被
    告（調解時為93年9月30日，沈雲英委託書書立日期為94年8
    月18日），甚至其向花蓮地檢署提出背信告訴後，仍未將相
    關事證提示予被告，相關債權人亦未依法通知被告。被告並
    無惡意侵占情事，且早已願意交付該款項，然須名義人沈鳳
    英抑或由繼承人共同具領，原告未提出相關資料，明知被告
    有意返還，卻提出告訴，其行徑亦已觸法，本次提起訴訟後
    ，原告才提出債權轉讓同意書，如經查證屬實，被告自當依
    法交付，否則沈鳳英等人又來爭執，被告之給付如不合法，
    將無端陷入另一民刑糾紛。
  (四)被告本即無侵占林玉蘭所有會款之情事，且早已要返還林玉
    蘭所繳會款（花蓮地檢署94年度發查偵字第445號不起訴處
    分書中亦載明），沈鳳英亦已前來具領，僅因原告反對致沈
    鳳英不敢領取，原告亦未與其他繼承人一同前來具領，致被
    告無法履行。原告明知被告同意給付會款，卻禁止沈鳳英具
    領，竟向花蓮地檢署誣指被告背信，幸蒙檢察官明察秋毫，
    予不起訴處分，被告提起再議，亦經駁回。被告認為本件為
    民事糾紛，原告向花蓮地檢署告訴被告背信，顯有使被告受
    刑事處分而向該管公務員誣告之行為，於是被告向花蓮地檢
    署告訴原告誣告，依據當時客觀之事實判斷，有正當理由相
    信原告犯罪，而向偵查機關報告，縱使事後原告誣告罪不起
    訴，亦應認為被告無過失，退步言之，偵查係屬不公開，被
    告就上揭事實依法請求檢察官處斷，行使正當權利，對原告
    名譽並無影響，故原告主張被告應給付其慰撫金30萬元，顯
    無理由。原告對被告提出告訴部分，已經檢察官不起訴處分
    ，依原告之邏輯，被告亦得向其請求精神撫慰金30萬元，並
    以此金額主張抵銷。
  (五)原告於起訴後雖附具沈鳳英、沈雲英之委任書，及其兩人之
    債權轉讓通知書，但屬私文書，除沈鳳英委任書於警局曾由
    警察提示給被告看過外，沈雲英之委任書，原告均未提示予
    原告，其等間就互助會會金之領取曾發生爭執，則該私文書
    可信度究如何，原告應舉證說明
  (六)依花蓮地檢署94年度發查偵字第759號案件94年10月18日偵
    訊筆錄，檢察官提示筆錄問被告是否如此？被告回答：「我
    是同意給法定繼承人」，可見被告當時之真意是要將該款項
    給林玉蘭之法定繼承人，而非原告。原告所提沈雲英之委任
    書簽立日期為94年8月18日，因此原告當時之和解並未得到
    其他法定繼承人之授權，其和解並不生法律上效力等語資為
    抗辯。並聲明：原告之訴駁回。如受不利判決願供擔保請准
    宣告免為假執行。
三、兩造不爭執之事實：
  (一)被告於92年6月25日以自己名義擔任互助會會首，召集每會2
    萬元之互助會，會員含會首共29人，採內標制，互助會期間
    自92年6月25日起至94年10月25日止，於每月25日開標，原
    告之妻林玉蘭（已於93年7月10日去世）於生前曾以女兒沈
    鳳英名義加入互助會一會，並繳納13期會款共23萬元。其去
    世後，原告於93年7月底繼續繳納第14期之會款18200元，並
    於93年8月25日以1800元得標，應得會款534,800元，然被告
    並未交付會款予原告。原告所提互助會約定書、切結書、會
    款計算明細為真正（本院卷9、
    12、13頁）。
  (二)原告及沈鳳英、沈雲英為林玉蘭之繼承人。
  (三)原告因被告拒不給付得標會款，向花蓮地檢署對被告提起背
    信、侵占告訴，經花蓮地檢署檢察官不起訴處分確定。原告
    所提花蓮地檢署94年度發查偵字第445號不起訴處分書、花
    蓮高分檢函為真正（本院卷15、18頁）。
  (四)原告曾告訴詹清一偽證，經花蓮地檢署檢察官不起訴處分確
    定。原告所提花蓮地檢署94年度偵字第4322號不起訴處分書
    為真正（本院卷19頁）。
  (五)被告曾告訴原告誣告，經花蓮地檢署檢察官不起訴處分確定
    。原告所提花蓮地檢署94年度發查偵字第759號不起訴處分
    書為真正（本院卷20頁）。
  (六)原告所提訊問筆錄形式上為真正（本院卷 16、17頁）。
四、得心證之理由：本件兩造所爭執之處，應在於：
  (一)原告依兩造在花蓮高分檢94年8月2日訊問筆錄主張兩造間和
    解契約成立，是否有理？
  (二)沈鳳英、沈雲英是否已將其二人繼承自林玉蘭就前開互助會
    之權利讓與原告？原告向被告請求給付會款29萬元，是否有
    理？
  (三)被告對原告提起誣告告訴，是否為故意或過失不法侵害原告
    之名譽權？如是，賠償金額以若干為適當？
  (四)被告可否以原告告訴背信、侵占為故意或過失不法侵害被告
    名譽權，請求被告賠償30萬元，並與原告精神慰撫金之請求
    主張抵銷？茲審酌如下。
五、按當事人互相意思表示一致者，無論其為明示或默示，契約
    即為成立；和解有使當事人所拋棄之權利消滅及使當事人取
    得和解契約所訂明權利之效力。民法153條第1項、第737條
    定有明文。和解契約係為債權契約，和解人不以有實體法上
    之權利為要件。兩造於94年8月2日下午3時在花蓮高分檢檢
    察官為訊問時稱：「檢察官問：本件可否和解？告訴人（即
    原告）答：可以，只要被告給付29萬元。檢察官問：給付期
    限為何？告訴人（即原告）答：94年9月2日前給付完畢。檢
    察官問：所提和解條件願否接受？被告：願意。」有訊問筆
    錄一份可參（本院卷16、17頁），並經本院依職權調閱花蓮
    高分檢94年度上聲議字第34號卷核閱無誤，可見兩造就給付
    之金額、期限等契約必要之點已意思表示合致，依據前述說
    明，兩造間就系爭互助會會金給付之爭執事項已達成和解，
    被告即應依和解內容為履行。被告固辯稱和解時原告未受沈
    雲英、沈鳳英之委任，其無權限與被告訂定和解契約云云，
    惟和解契約為債權契約，和解人不以有實體法上之權利為要
    件，基於債之相對性，和解契約主觀範圍僅於和解當事人間
    發生效力，客觀範圍亦以當事人相互間所欲解決之爭點為限
    ，非當事人所欲解決之爭點，縱與和解事件有關，亦非和解
    效力所及。兩造既就被告應給付29萬元會金予原告一事達成
    和解，被告即應受契約之拘束，被告雖於之後94年10月18日
    檢察事務官詢問時改口稱：「我是同意給法定繼承人」（本
    院卷112之1頁筆錄參照），惟不影響兩造於94年8月2日和解
    契約效力，況沈鳳英、沈雲英亦於本院作證時稱確實將系爭
    互助會之權利轉讓給原告，並全權委託原告處理，原告所提
    債權讓與契約書、委任書均為真正等語（本院卷79至82頁筆
    錄參照）。故被告前開所辯，並不可採。兩造和解契約已經
    成立，被告應依和解契約之約定給付原告29萬元，及履行期
    限屆至後起算之法定遲延利息。原告此部分之主張既屬有據
    ，則其另依民法第229條第2項規定及不當得利之法律關係請
    求返還會款，本院即毋庸再為審酌。
六、按名譽為人格之社會評價，名譽有無受侵害，應以社會上對
    其評價是否貶損以為斷，刑法上誣告罪或妨害名譽罪之成立
    ，各有其構成要件，縱不符合刑法上之要件，惟在民法上已
    將足以毀損他人名譽之事，表白於特定第三人，足使其人之
    社會評價不免因而受有貶損者，則行為人顯已侵害被害人之
    名譽權。復按誣告行為對於被誣告人之名譽、信用，亦大都
    有所妨礙，故誣告罪之內容，已將妨害名譽及信用之犯罪吸
    收在內，是行為人故意虛構事實，向司法機關為犯罪之訴追
    ，致他名譽、信用受有損害者，係利用司法機關有追訴犯罪
    之職權，以侵害他人權利，自屬侵權行為（最高法院87年度
    台上字第2502號判決要旨可供參照）。原告主張被告提起誣
    告告訴，乃虛構事實，不法侵害原告名譽云云，查：兩造之
    糾紛，係起因於林玉蘭去世後，被告先同意原告繼續參加互
    助會（林玉蘭係以沈鳳英名義參加互助會），原告繳納第14
    會之會款，嗣並於第15會得標，但被告因其他會員異議而拒
    絕交付會款予原告，原告乃向被告請求會款，被告因林玉蘭
    尚有其他繼承人而不敢逕將會款交付原告所致，在原告主觀
    認知上，被告應給付會款予伊卻拒絕給付，而認被告涉嫌侵
    占會款，在被告主觀則認為原告未能證明已得林玉蘭其他繼
    承人之同意，不能交會款予原告，否則日後可能另有糾紛，
    因而拒付會款，並非侵占，在此客觀情狀下，原告因而對被
    告提出侵占、背信告訴，經檢察官不起訴處分後，被告又認
    其並無侵占，原告前之告訴即屬誣告，而提出誣告告訴，亦
    經檢察官偵查後為不起訴處分，可見兩造各自對對方提出刑
    事告訴，主觀上均無故意或過失侵害對方名譽權，被告所提
    誣告告訴，亦無虛構事實欲使人受刑事處分之情形，是依據
    前述說明，原告依侵權行為之法律規定請求被告為精神上之
    損害賠償，即屬無據。
七、從而，原告依和解契約約定請求被告給付如主文第一項所示
    之金額、利息，為有理由，應予准許，逾此部分之請求為無
    理由，應予駁回。本件所命給付之金額未逾50萬元，應依職
    權宣告假執行，被告陳明願供擔保以代釋明請准宣告免為假
    執行，經核並無不合，爰酌定相當擔保金額准許之，至於原
    告敗訴部分，其假執行之聲請已無依據，應併予駁回。
六、本件事證已臻明確，被告尚聲請傳喚證人詹清一，待證事實
    為原告曾對欲領取會款之沈鳳英大罵，核無傳喚必要，暨兩
    造其餘攻擊防禦方法與舉證，均無礙勝負判斷，爰不一一論
    列，附此敘明。
七、訴訟費用負擔之依據：民事訴訟法第79條。
中　　華　　民　　國　　95　　年　　11　　月　　30　　日
                        臺灣花蓮地方法院民事庭
                            法      官  楊碧惠
上列正本證明與原本無異。
如對本判決不服，應於送達後20日內，向本院提出上訴狀（應抄
附繕本）。
中　　華　　民　　國　　95　　年　　11　　月　　30　　日
                            法院書記官  黃倪濱
